【裁判字號】    90,台上,3630
【裁判日期】    900614
【裁判案由】    違反商業會計法
【裁判全文】
最高法院刑事判決                                九十年度台上字第三六三○號
    上  訴  人  台灣高等法院檢察署檢察官
    上  訴  人
    即  被  告  甲○○
    選任辯護人  盧慶南律師
右上訴人等因被告違反商業會計法案件，不服台灣高等法院中華民國八十七年八月十
二日第二審更審判決（八十六年度上更(一)字第七六二號，起訴案號：台灣台北地方法
院檢察署八十三年度偵字第一○二七五號），提起上訴，本院判決如左：
    主  文
原判決撤銷，發回台灣高等法院。
    理  由
本件原判決認定上訴人即被告甲○○係鑫潤興業有限公司（下稱鑫潤公司）及集特股
份有限公司（下稱集特公司）負責人，為商業負責人，於民國七十九年三月二日起至
八十年二月三日止，與鑫潤公司總經理胡瑞章（另案審理），意圖為自己不法之所有
，基於概括犯意，利用甲○○曾在上海商業銀行任職，熟悉金融行庫間對各項資金融
通作業之便，以向國外廠商購買鋁錠、合板或外銷冷凍豬肉，以信用狀向來往金融行
庫押匯，取得長、短期資金融通或票據貼現或借貸款項之機會，或由甲○○獨自以集
特公司之名義，或與胡瑞章共同以鑫潤公司名義，或與昶順股份有限公司（下稱昶順
公司）負責人胡瑞章、眾揚股份有限公司（下稱眾揚公司）登記負責人吳清連、立北
股份有限公司（下稱立北公司）及品珈企業股份有限公司（下稱品珈公司）登記負責
人吳榮造、源鵬實業有限公司（下稱源鵬公司）及昇鑫股份有限公司（下稱昇鑫公司
）登記負責人吳淵正，及眾揚、立北、品珈、源鵬、昇鑫公司實際負責人吳明榮、譽
寶股份有限公司負責人林世達、劉憶芝（上開公司負責人均另案審理中）、慶嶧企業
股份有限公司負責人金榮生、高岩股份有限公司負責人孫立達、惠濃興業股份有限公
司負責人張靜惠、千將實業有限公司負責人黃玉森、博音企業有限公司負責人黃進標
、協鑫國際貿易有限公司負責人邱錦城、雷發實業有限公司負責人何子芳、連欣興業
股份有限公司、百華實業股份有限公司、仲信企業股份有限公司、旺錦興業股份有限
公司負責人黃瑾瑰、盈嘉企業股份有限公司負責人吳三吉等，分別明知集特公司、鑫
潤公司與各該公司間並無進、銷貨之事實，竟在各該公司（含集特、鑫潤二公司）業
務上作成之統一發票內，虛載不實之進、銷貨金額記錄，作為會計憑證記入日記帳、
總帳、銷貨帳、月報表等帳冊內，用以虛增業績製造信用方式（集特公司、鑫潤公司
則在鑫潤公司內利用該公司不知情之會計為虛偽登載），多次相互簽發如原判決附表
所示之統一發票及票據予對方公司，以此不當方法使各該公司逃漏營業稅。再由各該
公司持向如原判決附表所示之台灣銀行新店分行等金融行庫，申辦信用狀長、短期融
資貸款或辦理票據貼現或借貸款項，其貸款行庫、貸款公司、往來公司「負責人」、
貸款方法、貸款情形、貸款金額、簽發之統一發票及票據及積欠之金額均詳原判決如
附表所示，使前開金融行庫陷於錯誤，而陸續貸放如附表所示之款項，足以生損害於
上述金融行庫，迨八十年二月間，甲○○見貸款金額已鉅，即拒絕繼續清償各項貸款
、貼現款項之本息，所簽發之票據亦相繼退票，前揭各金融行庫始知受騙等情，因將
第一審之不當判決撤銷，改判論處被告共同連續公司負責人為納稅義務人以不正當方
法逃漏稅捐罪刑，固非毫無見地。
惟查：(一)、原判決理由欄三敘明「核被告所為係犯修正前商業會計法第六十六條第一
款，刑法第三百三十九條第一項之罪及稅捐稽徵法第四十一條、第四十七條之罪……
被告所犯三罪間，有方法結果之牽連關係，為牽連犯，應從一較重之商業會計法第六
十六條第一款之罪處斷」，惟主文欄竟諭知「甲○○共同連續公司負責人，為納稅義
務人，以不正當方法逃漏稅捐，處有期徒刑玖月」（即論處稅捐稽徵法第四十一條罪
責），顯有判決主文與所載理由矛盾之違誤。(二)、按稅捐稽徵法第四十一條所規定之
逃漏稅捐罪，依其文義解釋，應認係結果犯，必納稅義務人以詐術或其他不正當之方
法為逃漏稅捐之手段，並因而造成逃漏稅捐之結果，始成立犯罪。本件原判決僅於事
實欄記載「被告……多次相互簽發如附表所示之統一發票及票據予對方公司，以此不
當方法使各該公司逃漏營業稅」等情，及在理由欄說明「核被告所為係犯……稅捐稽
徵法第四十一條、第四十七條之罪」，惟原判決事實欄未翔實記載上訴人甲○○就鑫
潤公司、集特公司各次申報稅捐逃漏營業稅之詳細時間、逃漏營業稅之金額，理由欄
亦未說明認定上訴人甲○○逃漏稅捐所依憑之證據，亦有判決理由不備之違誤。(三)、
稅捐稽徵法第四十七條第一款之規定，係將納稅義務人之公司責任，基於刑事政策之
考慮，於其應處徒刑範圍，轉嫁於公司之負責人，故於此情形而受罰之公司負責人，
乃屬「代罰」之性質，其既非逃漏稅捐之納稅義務人，當無所謂基於概括犯意逃漏稅
捐，而法人（公司）既不具有犯罪能力，自亦無犯意可言，其於稅捐稽徵法充其量僅
係受罰之主體，尤無所謂概括犯意之存在，故公司以不正方法逃漏稅捐無成立連續犯
之可能，亦無如自然人有成立犯意聯絡及行為分擔之共同正犯之情形。原判決既認定
上訴人即被告甲○○係鑫潤公司及集特公司之負責人而受罰，依照上開說明，似不應
成立連續犯，而原判決竟認定被告甲○○與胡瑞章間及與原判決附表所示品伽等各公
司負責人就該次行為間，有犯意聯絡及行為分擔，均為共同正犯，並以連續逃漏稅捐
論科，原判決亦有適用法則不當之違法。以上諸端，或為上訴意旨所指摘，或為本院
得依職權調查之事項，應認原判決仍有撤銷發回之原因。原判決關於不另諭知上訴人
無罪部分，既經原審認與前開論罪部分有連續犯之裁判上一罪關係，依審判不可分原
則，應一併撤銷發回，附予說明。
據上論結，應依刑事訴訟法第三百九十七條、第四百零一條，判決如主文。
中      華      民      國     九十     年      六      月     十四     日
                              最高法院刑事第十二庭
                                  審判長法官  呂  潮  澤
                                        法官  陳  世  雄
                                        法官  孫  增  同
                                        法官  林  開  任
                                        法官  蕭  權  閔
      右正本證明與原本無異
                                              書  記  官
中      華      民      國     九十     年      六      月    十九      日


司法院資訊處製作；財團法人民間司法改革基金會備份。
